# 求助陈老师，股权出售中或有对价的确定与会计处理

提问人：wx_5efd3eb7e371 时间：2021-07-15 09:33:06
背景资料：
甲公司于 2017 年 12 月 31 日以现金 20000 万元收购乙公司60%的股权并实现对乙公司的控制，该项交易形成非同一控制下控股合并。甲公司决定于 2020 年 12 月 31 日将上述持有的乙公司60%的股权以 24000 万元的价格出售给丙公司，于当日收取了 12000 万元的首笔款项并办理了工商变更。截止 2020 年 12 月 31 日，因乙公司在2018-2020年度实现了净利润，甲公司合并报表累计确认了对乙公司的投资收益 8000 万元，计提商誉减值损失3000 万元。就上述股权出售，甲公司与丙公司所签协议的部分条款如下：
1 、甲公司承诺，乙公司在2021-2023年期间分别实现净利润 5000 万元、 6000 万元、 9000 万元，累计实现净利润 20000 万元，如完不成则由甲方按差额赔偿给丙方。
2 、办理完工商变更当日，丙公司先向甲公司支付 12000 万元首笔款（已支付），余下 12000 万元作为保证金视乙公司业绩完成情况分批支付或冲抵业绩赔偿。（最多以 12000 万元作为业绩赔偿上限）。
3 、若乙公司 2021 年度经审计的净利润达到承诺的 5000 万元且期末应收账款占当期主营业务收入的比例不高于60%，则丙方于审计报告出具后20 日内向甲方支付保证金的25%，即 3000 万元，否则暂不支付。若乙公司 2022 年度经审计的净利润达到承诺的 6000 万元且期末应收账款占当期主营业务收入的比例不高于60%，则丙方于审计报告出具后 20 日内向甲方支付保证金的30%，即 3600 万元，否则暂不支付。 2023 年对赌期满后，若乙公司经审计完成三年累计净利润 20000 万元，且期末应收账款占 2023 年主营业务收入的比例不高于60%，则丙方向甲方支付剩余全部款项。如未完成三年累计净利润，则由甲方以剩余保证金按实际差额对丙方赔偿。
4 、对赌期满后，对乙公司2023.12.31日的应收账款进行专项审计，如果经审计的期末应收账款占 2023 年度主营业务收入的比例大于60%，则丙方对两年期以上的应收账款对应金额的保证金进行扣留，此扣留部分至 2024 年末仍不能收回的，则作为甲方对丙方的赔偿。 2024 年以后如有收回，按丙方按收回的金额返还给甲方。
5 、为保障业绩承诺的实现，甲方承诺，如 2023 年末乙公司实现累计承诺净利润 20000 万且应收账款占当期主营业务收入的比例不高于60%，则甲方乙公司管理层实施奖励，奖励金额为保证金部分 12000 万元的最高10%，甲方按照实际收到保证金部分的同比例支付奖励，如果实际收到的保证少于50%，即 6000 万元，则不予奖励。
以上是全部与会计处理相关的信息，感觉条款设置的比较复杂，一时无从下手。另，根据乙公司历史数据及参照同行行业数据，甲方公司认为对赌期间乙公司完成承诺的三年实现累计净利润 2 亿元的可能性较大，但期末应收账款占当期主营业务收入的比例低于60%这一指标实现的可能性极小。请教陈老师： 1 、甲公司就上述出售股权事项，如何合理确定交易对价？大概思路是什么样的？ 2 、甲公司个别报表与合并报表应分别如何处理？具体会计分录是什么？ 望不吝赐教，谢谢！

回答人：chenyiwei
这种情况，甲公司在确认股权处置时，应就给丙方的补偿作为或有对价，确认一项以公允价值计量且其变动计入损益的金融负债。其公允价值计量的基本原则可参照非同一控制下合并中业绩补偿形式的或有对价，但因为此次甲方是支付对价的义务方，故对于相关负债的公允价值计量应当更加谨慎，确保负债的足额确认，尤其是在“期末应收账款占当期主营业务收入的比例低于60%这一指标实现的可能性极小”的情况下，需谨慎考虑这一因素对届时需支付的补偿款（或无法收回的保证金）的可能影响。极端情况下可能只确认 12000 万元确定的处置对价。
对于“如 2023 年末乙公司实现累计承诺净利润 20000 万且应收账款占当期主营业务收入的比例不高于60%，则甲方乙公司管理层实施奖励”，这部分奖励作为职工薪酬费用处理，不属于或有对价，可在确定已满足奖励条件时予以计提并计入损益。